【裁判字號】    89,台上,7514
【裁判日期】    891208
【裁判案由】    殺人
【裁判全文】
最高法院刑事判決                              八十九年度台上字第七五一四號
    上  訴  人  甲○○
                乙○○
右上訴人等因殺人案件，不服台灣高等法院台南分院中華民國八十九年九月二十一日
第二審更審判決（八十九年度上重更(三)字第一一二號，起訴案號：台灣嘉義地方法院
檢察署八十五年度偵字第一五五三號、第一五五五號、第二五四○號），提起上訴，
本院判決如左：
    主  文
原判決撤銷，發回台灣高等法院台南分院。
    理  由
本件原判決認定上訴人甲○○原在台中市經營冷氣空調業務，因經營不善，於民國八
十三年四月間結束營業，並因而積欠上訴人乙○○新台幣（下同）一千餘萬元之債務
。嗣乙○○為能向甲○○取回上開款項，二人乃謀議由甲○○先向保險公司投保，而
後以假失蹤或謀害第三人以為替身，製造自己意外死亡之方式向保險公司詐領保險金
，以償還其上開欠款，並共同基於意圖為自己不法所有之犯意聯絡，由乙○○出面與
新光人壽保險股份有限公司（下稱新光保險公司）彰化市收費站保險招攬業務組組長
陳鶯蘭聯繫有關投保事宜，繼推由甲○○於八十三年五月十四日，以其不知情之父姜
運松為要保人及受益人，向不知情之陳鶯蘭投保新光百年長青壽險，保險金額為一千
五百萬元，另附加保險金額為五百萬元之平安意外傷害保險，足以生損害於新光保險
公司及姜運松。嗣辦妥上開保險後，乙○○即多次催促甲○○應依原訂計畫進行，卑
得以及早領取保險金以抵償上開甲○○積欠之債務，二人為早日詐領上開保險金，復
進一步共謀殺害第三人以冒充甲○○已死亡，議定後，二人仍基於概括之犯意，於同
年月十五日，由乙○○出資七萬五千元，另由甲○○至嘉義市○○路○段○○七汽車
商行購買車號ＲＹ－○八三二號自用小客車一輛，並經與乙○○商量後，由甲○○於
同年月二十七日至台中市南屯區豐樂里九鄰昌明巷找一名時常在乙○○娘家出入之智
能較常人為低之陳福來，並向陳福來及其家人佯稱欲載陳福來至南部養羊等語，乃將
陳福來騙至嘉義地區，欲作為頂替甲○○死亡之對象，隨即安排其住在嘉義市○○路
三○二號宏興旅社，並於當日晚上十一時三十分許，甲○○駕駛車牌號碼為ＲＹ－○
八三二號自用小客車，搭載陳福來至嘉義縣大埔鄉○○村○○○○路三四○公里五百
公尺處，點燃預置之松香油，欲以火燒車之方式，企圖燒死陳福來，幸因陳福來迅速
逃出車外始未得逞，惟該自用小客車則已火燒全毀，無法使用。甲○○乃再前往上開
○○七汽車商行，以廉價購得車牌號碼為ＸＥ－九九六九號之自用小客車一輛，欲再
加害陳福來，以詐領保險金，即於八十四年五月三十一日，再度前往阿里山公路勘察
地形，並擇定製造肇事之地點為嘉義縣阿里山鄉○○村○里○○路五十七公里八百公
尺處之修路危險路段。同年六月一日傍晚，甲○○先載陳福來至茶室飲酒作樂，俟陳
福來略有醉意後，即駕駛該車牌號碼為ＸＥ－九九六九號之自用小客車搭載陳福來前
往上開肇事地點，並將車停靠在山谷旁，至翌（二）日上午四時許，將陳福來騙至駕
駛座上偽裝成由陳福來駕車，甲○○站在車外將車發動，使陳福來人車一同跌落山谷
，致陳福來（三十年六月一日生）受有腦挫傷、左前胸部二×一公分表皮剝落、右季
肋部五×二公分表皮剝落、左大腿部骨折、左後膝部五×三公分創傷、左外肘部三×
二公分表皮剝落等傷害，並因腦挫傷當場死亡，甲○○見狀即躲藏在附近排水溝內觀
察，俟嘉義縣警察局竹崎分局之員警接獲報案，於當天下午六時十分許趕往現場處理
，見警員將陳福來之屍體抬出，確定陳福來已死亡後，始攔坐計程車下山離去。嗣經
警方查明車輛所有人為甲○○，報紙亦披載甲○○發生車禍死亡，甲○○之胞兄姜坤
龍、胞弟姜坤秀見報後，乃於翌日（即同年六月三日）一同南下認屍，因當時屍體臉
部傷痕累累，難以辨認，而未予認領，連夜趕回台北。乙○○於獲悉姜坤龍兄弟未予
認屍後，即於同年六月四日上午一時左右及同日上午七時左右，先後打電話予姜坤龍
聲稱有重要事情要當面談，並約姜坤龍在姜坤龍住處附近之消防隊對面見面，並告知
姜坤龍：死者係一名泰籍男子，偽裝為甲○○，因甲○○欠債甚多，地下錢莊及法院
均要找他，甲○○乃詐死欲詐領保險金，用以還債，要姜坤龍救甲○○等語，姜坤龍
仍心中存疑，乙○○乃當場撥打行動電話由甲○○與姜坤龍直接交談，以證明所言不
虛，甲○○並於電話中要求姜坤龍幫忙，姜坤龍（同案已判決有罪確定）即基於與甲
○○、乙○○共同詐欺之犯意聯絡，答應前往認屍，甲○○並將陳福來之身體特徵告
知姜坤龍，以便其指認屍體。姜坤龍復將甲○○未死之事告知其父姜運松，姜運松（
同案已判決有罪確定）乃基於共同詐領保險金之犯意聯絡，於同年六月六日與姜坤龍
一同南下認屍，二人均故意指認死者為甲○○，認屍後，甲○○與乙○○即交付三萬
元予姜坤龍作為報酬，惟因姜運松、姜坤龍二人無意瞭解肇事現場情形，且急欲將屍
體火化，對甲○○如何發生車禍致死，漠不關心，有悖常情，相驗之檢察官仍有存疑
。嗣姜運松於同年月十二日向新光保險公司提出申請給付保險金，經該保險公司調查
發現甲○○近況經濟不佳，且戶籍多次遷移，有諸多疑點，懷疑有詐領保險金之情事
，因而函請台灣嘉義地方法院檢察署偵辦，該署原相驗之檢察官即通知原承辦甲○○
投保事宜之陳鶯蘭到庭辨認屍體相片，陳鶯蘭於接獲檢察官之傳票即告知乙○○，乙
○○遂於開庭前一日即同年十月二十二日晚上，帶陳鶯蘭至桃園市一不詳店名之旅館
與甲○○見面，並要陳鶯蘭於庭訊時指認相片中之屍體為甲○○，陳鶯蘭始知甲○○
未死，惟因陳鶯蘭在外積欠他人借款約二百萬元左右，且甲○○及乙○○並允諾詐領
保險金得逞後，分予陳鶯蘭二百萬元，陳鶯蘭（同案已判決有罪確定）即基於共同詐
取上開保險金之犯意，同意於出庭時指認相片中之屍體為甲○○，甲○○並告知陳鶯
蘭關於死者之身體特徵，以便指認，惟陳鶯蘭仍不放心，甲○○乃表示有事其願負責
，陳鶯蘭即要求甲○○書寫陳鶯蘭指認相片是受甲○○之脅迫而指認之書面字條，交
予乙○○保管存證，以作為保障。翌（二十三）日上午，陳鶯蘭在乙○○之陪同下，
至台灣嘉義地方法院檢察署應訊，並指認陳福來屍體之相片係甲○○。新光保險公司
得知陳鶯蘭亦指認該屍體相片確係甲○○後，因而陷於錯誤，並慮及遲延理賠所累積
之利息給付壓力，乃簽發保險金金額為二千萬零五千九百九十三元之支票一紙予受益
人即姜運松，陳鶯蘭並擔任給付保險金之見證人。同年十一月十七日，乙○○、陳鶯
蘭二人乃會同姜運松及不知情之盧楊玉珠、楊月英、江文進等人，共同前往富邦商業
銀行板橋分行姜運松之帳戶內提領一千七百萬元，而將剩餘之三百餘萬元留供甲○○
使用，得手後，乙○○並依約將提領出之一千七百萬元中之二百萬元交予陳鶯蘭，另
將其中十五萬元交予姜運松。嗣新光保險公司另簽發金額五十萬六千六百四十四元之
支票一張予姜運松，作為遲延理賠保險金之遲延利息，甲○○乃於八十五年一月八日
將該款項存入姜運松帳戶內，當日即領取二十五萬元，除八萬元由姜運松使用外，另
請姜運松代為轉交予蘇秀裡七萬元、胞妹姜秋香九萬元、胞弟姜坤秀一萬元以清償債
務等情。因將第一審關於甲○○殺人及乙○○部分之判決撤銷（甲○○偽造文書部分
，業經判決論處罪刑確定），改判依牽連犯從一重論處甲○○、乙○○共同殺人罪刑
（甲○○處死刑，乙○○處無期徒刑，均褫奪公權終身）。固非無見。
惟查：(一)、有罪之判決書，其所記載之事實及理由，前後必須互相一致，且須與卷內
之證據資料相適合，否則即有判決理由矛盾之當然違背法令，自足構成撤銷之原因。
原判決於理由欄一－(三)，原依新光保險公司覆函及該公司法務人員王廷忠於檢察官偵
查中之證言，認定甲○○於八十三年五月十四日向陳鶯蘭投保之新光百年長青壽險，
第一次繳納一年之保險費六十萬元，係自保險受益人即甲○○之父姜運松在台中市第
三信用合作社之帳戶內提領六十萬元換得台灣省合作金庫之支票繳納（原判決正本第
十一頁第十五行至第十二頁第一行）；但繼而又引陳鶯蘭在警訊及檢察官偵查中之供
述，認定上揭第一期第一年保險費六十萬元係由乙○○提出支票代為繳付，且第二期
保險費，由乙○○作主改為季繳，並由乙○○簽發一張郭宗明名義支票約十五萬六千
餘元代為繳納，復據為乙○○與甲○○共謀行本件犯行之理由（原判決正本第十二頁
第二行至第十三頁第十二行），前後已見其齟齬。況乙○○堅決否認有出面與陳鶯蘭
聯繫投保及代繳保險費事宜（原審上重更(三)卷第一三五頁、第一三六頁、第一三九頁
），甲○○亦具狀否認其事（原審上重更(三)卷第一六九頁），即陳鶯蘭在八十四年十
月二十三日檢察官偵訊時，已供明：「是我（去向甲○○）拉的，甲○○做空調的，
需要買帆布，而我先生在賣布，才認識」，「他本來保國泰人壽一千萬元，已經繳一
年多了，他考慮要不要繼續交保費，我就要他改保新光人壽」，「（我到）台中市他
的工地（找他投保），他是老闆，工地很多」（八十四年他字第四四○號卷第十四頁
反面、第十五頁）。又原判決於理由欄一－(五)，援引證人即被害人陳福來之母陳廖足
於檢察官偵查中所供，認甲○○向陳福來之母陳廖足佯稱要帶陳福來去台南養羊（原
判決正本第十六頁）；然理由欄一－(八)，又引甲○○在警訊中所為向陳福來之「姐
姐」佯稱要僱陳福來至台南養羊為其憑據（原判決正本第二十三頁），前後並不相一
致。再原判決於事實欄記載甲○○使陳福來人車一同跌落山谷當場死亡後，仍躲藏在
附近排水溝觀察，俟竹崎警察分局員警於當天「下午六時十分許」趕往現場處理，確
定陳福來已死才下山離去（原判決正本第三頁）；理由欄一－(二)，則又引用甲○○在
警訊中所為滯留在現場，直至當天「下午約三點左右」，看到救難人員將陳福來屍體
抬出，證明死亡後，始攔車下山（原判決正本第九頁），先後亦不相適合。均有判決
理由矛盾之違誤。(二)、被告之自白，不得作為有罪判決之唯一證據，仍應調查其他必
要之證據，以察其是否與事實相符，為刑事訴訟法第一百五十六條第二項所明定。又
有罪之判決書，對於被告有利之證據不採納者，依同法第三百十條第二款之規定，應
記載其理由，否則即有判決理由不備之違法。再證據之取捨及其證明力如何，固屬於
事實審法院自由判斷之職權，但依此項職權之行使所為事實之判斷，仍應受經驗法則
與論理法則之支配，否則即屬違背證據法則之違背法令。原判決認定甲○○將陳福來
以自用小客車載至嘉義縣阿里山鄉○○村○里○○路五十七公里八百公尺處之正在修
路危險路段，又將陳福來騙至駕駛座，甲○○則站在車外將車發動，使陳福來人車跌
落山谷死亡等情，於理由欄一－(二)內，引甲○○在警訊中供認：「我站在右側車外，
以手發動引擎，將人車推入谷」之自白為其論據。然甲○○於原審審理中，具狀主張
國內之汽車，駕駛座均在左側，該跌落山谷之ＸＥ－九六九六號自用小客車係手排車
而非自動排檔，案發地點係上坡路段，如於汽車熄火停車且迎坡面情形下，欲重新發
動引擎使汽車向上坡路段前行，必須坐於駕駛座，雙腳分踩離合器與油門，雙手操方
向盤及手排擋方能為之，伊身高僅一百六十公分，自汽車右側車外欲啟動引擎，並使
該車向前行駛跌落山谷，實不可能（原審上重更(三)卷第一○二頁、第一○三頁、第一
九六頁），復具狀表示該現場路旁之排水溝甚為窄淺，五十公分不到，不可能躲入該
路旁之排水溝長達十小時之久，請求勘驗現場或委由專業人士鑑定（原審上重更(三)卷
第一九五頁）。原審就甲○○主張之上揭有利之證據資料，未予調查斟酌，更未於原
判決內明其不足採納之理由，仍認甲○○於案發當日上午三、四時許，使陳福來人
車跌落山谷死亡，即躲藏在附近排水溝內觀察，直至當日下午六時十分許，見警趕抵
現場處理，確定陳福來已死亡，才攔坐計程車下山離去，是否合於經驗法則﹖仍不無
疑義。(三)、被告之自白，須非出於強暴、脅迫、利誘、詐欺、違法押或其他不正之
方法，且與事實相符者，始得為證據，倘被告之自白，係出於上開不正之方法，因非
出於其任意性之供述，即屬違背任意性之法則，根本無證據能力，自不得採為判決之
基礎。甲○○於原審審理中，一再辯稱：警訊之自白，係遭警刑求逼供所致（原審上
重訴卷第一宗第一○三頁、第一二九頁反面、第一四二頁，上重更(一)卷第一宗第九十
二頁、第九十三頁、上重更(三)卷第一五二頁），而卷附由台灣嘉義看守所函送之甲○
○入所前身體健康調查狀況自述登記簿及所拍攝照片影本上，亦有甲○○腹部異狀之
記載（原審上重更(一)卷第一宗第一一四頁、第一一五頁）。原審本次更審時，非但未
依本院第一次及前次發回意旨，就甲○○對於警訊自白係遭刑求逼供之辯解詳加調查
，究明真相，對於本院前次發回意旨所指甲○○入所前身體健康調查狀況自述登記簿
及照片影本上所謂腹部異狀為何﹖原判決更無隻字片語及，仍以甲○○之警訊自白
為重要之論據，殊屬非是。(四)、審理事實之法院，對與待證事實至有關係，在客觀上
認有調查之必要性，為認定事實與適用法律基礎之證據，均應依法詳加調查，倘未予
調查，或雖已加調查，但其內容尚欠明瞭者，即與未經調查無異，遽行判決，均屬應
於審判期日調查之證據未予調查之違法。又測謊鑑定，係依一般人在說謊時，會產生
遲疑、緊張、恐懼、不安等心理波動現象，乃以科學方法，由鑑定人利用測謊儀器，
將受測者之上開情緒波動反應加以紀錄，再分析判斷受測者之供述是否違反其內心之
真意而屬虛偽不實；故測謊鑑定，倘鑑定人具備專業之知識技能，復基於保障緘默權
而事先獲得受測者之同意，所使用之測謊儀器及其測試之問題與方法又具專業可靠性
時，該測謊結果，如就有利於己之供述，經鑑定人分析判斷有不實之情緒波動反應，
依補強性法則，雖不得作為有罪判決之唯一依據，但非全無證據能力，仍得供裁判之
佐證，其證明力如何，由事實審法院自由判斷；反之，若其有利於己之供述，經測謊
鑑定無任何虛偽供述之情緒波動反應，又無其他合法之積極證據足以證明該部分之犯
罪事實時，自非不得為有利於該受測者之認定，而共同被告所為不利於其他共同被告
之供述，經測謊鑑定有不實之情緒波動反應，亦難專憑此項供述，為不利於其他共同
被告犯罪事實之認定。乙○○始終否認有夥同甲○○為本件殺害陳福來之犯行，原審
本次更審時，猶主張不認識陳福來（原審上重更(三)卷第一三○頁至第一三四頁）。原
審第二次更審時，曾就本件重要待證事實，囑託法務部調查局對甲○○、乙○○二人
實施測謊鑑定，甲○○對測試問題(一)至(六)及(八)、(九)所為不利於乙○○及乙○○之配偶
郭宗明暨所謂乙○○討債集團之供述，經測謊皆呈情緒波動反應，對測試問題(七)否認
將綽號「黑人」之陳福來推落山谷之供述，測試亦呈情緒波動反應，判斷應係說謊；
另乙○○對其測試問題(一)至(九)所為俱否認參與犯罪之供述，經測試均無情緒波動反應
，判斷應未說謊（原審上重更(二)卷第二宗第四十八頁）。本院前次發回意旨，復指出
甲○○自警訊時起，所為不利於乙○○及郭明宗、劉錫群等人之供述，何以有不同證
據價之判斷﹖然原審本次更審判決，仍就甲○○部分不利於乙○○等人之供述，於理
由欄一－(六)、(七)、(八)及三，認與事實不符，不足採信，其餘不利於乙○○之供述，則
猶採為認定乙○○有參與犯罪之重要論據，殊嫌率斷，致原有違法瑕疵依然存在。乙
○○究係自始與甲○○共謀為本件犯行﹖抑僅係事後參與詐領保險金而已﹖事實真相
仍欠明瞭。案關重典，自應不厭其詳，加以究明。甲○○、乙○○之上訴意旨，分別
執以指摘原判決不當，為有理由，應認仍有發回更審之原因。原判決理由欄三說明乙
○○不另為無罪諭知部分，基於審判不可分之原則，應一併予以發回，附此說明。
據上論結，應依刑事訴訟法第三百九十七條、第四百零一條，判決如主文。
中      華      民      國    八十九    年     十二     月      八      日
                              最高法院刑事第一庭
                                  審判長法官  施  文  仁
                                        法官  張  淳  淙
                                        法官  林  永  茂
                                        法官  蕭  仰  歸
                                        法官  洪  佳  濱
      右正本證明與原本無異
                                              書  記  官
中      華      民      國    八十九    年     十二     月     十四     日


司法院資訊處製作；財團法人民間司法改革基金會備份。
